臺灣板橋地方法院刑事判決　　　　　　　95年度訴字第3898號
公　訴　人　臺灣板橋地方法院檢察署檢察官
被　　　告　辛○○
選任辯護人　湯明亮律師
　　　　　　周明榮律師
上列被告因偽造文書等案件，經檢察官提起公訴（94年度偵續一
字第63號），本院判決如下：
    主  文
辛○○無罪。
    理  由
一、公訴意旨略以：被告辛○○係安雅實業股份有限公司（址設
    臺中市西屯區○○○路105 號，下稱安雅公司）之負責人，
    安雅公司之股東有辛○○、林重光、廖永祥、王亨源、甲○○、廖秋隆、丁○○、壬○○、戊○○、戴貂菀等10人，該
    公司之全部資產為位於上址之康益加油站，公司營業項目即
    為該加油站之經營。被告鑒於康益加油站營運不佳，每月虧
    損，遂提議由股東增資或將該加油站出售，以避免虧損擴大
    ，惟並未取得多數股東之共識，竟擅自對外尋求買家接手，
    未徵得安雅公司股東丁○○、戊○○、壬○○、戴貂菀之同
    意或授權，於民國90年10月3 日，在該加油站之2 樓，以安
    雅公司名義，與庚○○簽訂「公司經營轉讓契約書」，約定
    以新臺幣（下同）500 萬元之代價（其中包括該加油站向地
    主乙○○承租土地應取回之押租金200 萬元，故實際成交價
    格應為300 萬元），將該加油站之經營權轉讓予庚○○，庚○○同時交付面額200 萬元之支票1 紙予被告。嗣庚○○復
    與統一精工股份有限公司（下稱統一精工公司）簽訂「加油
    站合作協議書」，委託統一精工公司經營該加油站，因統一
    精工公司並無名義向中國石油股份有限公司（下稱中油公司
    ）取得經營加油站所需之石油，擬由安雅公司出具「經營權
    讓渡書」，其內容為安雅公司無條件將康益加油站轉讓與統
    一精工公司。詎被告竟基於行使偽造私文書、意圖為第三人
    不法利益而損害本人利益之犯意，指示不知情之會計己○○
    配合辦理相關手續，而擅自在股東出席名簿及會議紀錄上偽
    蓋股東林重光、王亨源、甲○○、丁○○、戊○○、戴貂菀
    等人之印文，捏造安雅公司將全部資產即康益加油站無條件
    讓予統一精工公司經營之股東會決議，並指示己○○以公司
    負責人代理人之名義，在上開「經營權讓渡書」上簽名，並
    持之向臺灣臺中地方法院公證處辦理認證（起訴書誤植為辦
    理公證），連同上開股東會議紀錄、統一精工公司股東名簿
    、土地使用同意書等文件向主管機關登錄備查。嗣因庚○○
    、地主乙○○、統一精工公司三方發生糾紛，致統一精工公
    司未給付租金予庚○○，庚○○亦未將剩餘之款項300 萬元
    交予被告，致生損害於上開安雅公司股東之權益。因認被告
    涉犯刑法第216 條、第210 條之行使偽造私文書，及同法第
    342 條之背信罪嫌，且認所涉上開罪嫌有修正前刑法第55條
    牽連犯之裁判上一罪關係云云。
二、按犯罪事實應依證據認定之，無證據不得認定犯罪事實；不
    能證明被告犯罪者，應諭知無罪之判決，刑事訴訟法第154
    條第2 項、第301 條第1 項分別定有明文。所謂證據，須適
    於為被告犯罪事實之證明者，始得為斷罪之資料；如未能發
    現相當證據，或證據不足以證明，自不能以推測或擬制之方
    法，以為裁判之基礎（最高法院29年上字第3105號、40年台
    上字第86號判例參照）。且刑事訴訟上證明之資料，無論其
    為直接或間接證據，均須達於通常一般之人均不致有所懷疑
    ，而得確信其為真實之程度，始得據為有罪之認定，若其關
    於被告是否犯罪之證明未能達此程度，而有合理懷疑之存在
    ，致使無從形成有罪之確信，根據「罪證有疑，利於被告」
    之證據法則，即不得遽為不利被告之認定（最高法院76年台
    上字第4986號判例參照）。其以情況證據（即間接證據）斷
    罪時，尤須基於該證據在直接關係上所可證明之他項情況事
    實，本乎推理作用足以確證被告有罪，方為合法，不得徒憑
    主觀上之推想，將一般經驗上有利被告之其他合理情況逕予
    排除（最高法院32年上字第67號判例參照）。又刑法第342
    條之背信罪，以有取得不法利益或損害本人利益之意圖為必
    要，若無此意圖，即屬缺乏意思要件，縱有違背任務之行為
    ，並致生損害於本人之財產或其他利益，亦難律以本條之罪
    ；背信罪之成立，以處理他人事務之人，有圖自己或第三人
    得不法利益，或圖加損害於本人之意思，而故為違背其任務
    之行為為要件，如僅因處理事務怠於注意，致其事務生不良
    之影響，則為處理事務之過失問題，既非故意為違背任務之
    行為，自不負任何罪責（最高法院30年上字第1210號、22年
    上字第3537號判例意旨參照）。
三、本件公訴人認被告辛○○涉犯背信及偽造文書罪嫌，無非以
    被告之供述、告訴人丁○○、戊○○、壬○○及戴貂菀之指
    訴、證人甲○○、癸○○、己○○、乙○○、丙○○、林重
    光、林信成、王禹敬及蘇添輝之證述、告訴人於92年1 月22
    日書立之函文、公司經營轉讓契約書、安雅公司股東會議紀
    錄、經營權讓渡書及同意書等影本各1 件，為其主要論據。
    訊據被告對於案發當時其係安雅公司之負責人，安雅公司之
    全部資產為位於臺中市西屯區○○○路105 號之康益加油站
    ，其曾於90年10月3 日，在上址2 樓，與庚○○簽訂「公司
    經營轉讓契約書」，約定以500 萬元之代價（其中包括該加
    油站向地主乙○○承租土地應取回之押租金200 萬元。亦即
    ，倘安雅公司接受庚○○之出價500 萬元，應放棄取回其先
    前支付給地主乙○○之押租金200 萬元，故扣除上開押租金
    後，該加油站之實際交易對價應是300 萬元），將該加油站
    之經營權轉讓予庚○○，同時向庚○○收受面額200 萬元之
    支票1 紙，嗣並指示安雅公司之會計己○○配合庚○○辦理
    轉讓該加油站經營權之相關手續等情，固均承認不諱，惟堅
    決否認有何背信及偽造文書犯行。辯稱：安雅公司之康益加
    油站本來是由甲○○負責管理，因甲○○之拜託，由伊接任
    為負責人，嗣於90年9 月間，伊發現公司已經沒有錢支付土
    地租金，且如果繼續經營5 年，僅土地租金就會負債達1120
    萬元，伊旋徵詢是否要增資或賣掉該加油站，因沒有股東願
    意增資，伊與其他股東即分頭找買家，當時股東戴貂菀之配
    偶癸○○（即為戴貂菀實際行使安雅公司之股權者）表示有
    找到買家願意出價150 萬元，伊則透過地主乙○○，找到買
    家庚○○願意出價500 萬元，所出價額包含該加油站承租土
    地應取回之押租金200 萬元（扣除押租金後，該加油站之實
    際交易對價為300 萬元），經伊向股東壬○○、廖永祥、廖
    秋隆確認，其他股東則由甲○○加以確認結果，對於庚○○
    之上開出價咸表同意或沒有意見，伊始聯絡交易事宜，嗣前
    往與庚○○簽訂公司經營轉讓契約書，當時甲○○也有在場
    ，伊收受庚○○交付之頭款200 萬元支票，隨即交給公司會
    計己○○入帳；數日之後，伊在臺北接獲己○○從康益加油
    站打來的電話（該加油站位在臺中市），己○○於電話中問
    ：「章子要不要蓋給他？」，伊知道是指中油特許經營權轉
    讓的事情，就指示己○○依約配合辦理，嗣再指示己○○代
    理辦理認證手續，但不知當時須製作任何股東出席名簿及會
    議紀錄，也不知道須蓋用全體股東之印章等語。
四、經查：
（一）被告辛○○為安雅公司之負責人，該公司之股東計有10人
      ，分別係被告、林重光、廖永祥、王亨源、甲○○、廖秋
      隆及告訴人丁○○、壬○○、戊○○、戴貂菀之事實，有
      股份有限公司變更登記表、安雅公司股東名簿等影本各1
      件附卷可稽（見92年度發查字第1327號卷《下稱發查卷》
      第23至27頁）。而林重光之股權係由其父林信成代為行使
      ，王亨源之股權係由其父王禹敬代為行使，丁○○之股權
      係由股東壬○○代為行使，戊○○之股權係由其配偶蘇添
      輝代為行使，戴貂菀之股權係由其配偶癸○○代為行使等
      情，亦據林信成、王禹敬、壬○○、蘇添輝、癸○○於檢
      察官偵訊時陳明在卷。
（二）安雅公司經營康益加油站，有發生虧損，此據證人甲○○
      於本院審理時到庭證述屬實（見本院卷第78頁）。證人癸○○亦證稱：安雅公司剛開始是甲○○擔任負責人，有一
      些虧損，後來甲○○說要卸任，才換被告擔任負責人，之
      後也是虧損等語（見本院卷第87頁）；另證人即安雅公司
      會計兼康益加油站站長己○○則證稱：安雅公司都沒有賺
      錢，維持每月虧損7 、8 萬元等語（見本院卷第93頁），
      顯見於案發之時，安雅公司所經營之康益加油站，確實已
      處於持續虧損之狀態。
（三）依證人廖秋隆於偵訊時所證：被告有對我說因為康益加油
      站都在虧損，想要增資或把它出售，通知我時沒有說價格
      ，我有表示意見說可以（賣掉），後來也是被告通知我說
      賣500 萬元等語（見94年度偵續字第26號卷《下稱偵續卷
      》第21頁）；證人林信成於偵訊時證述：我有聽過（被告
      說要增資或出售加油站乙事），……我說沒有意見，同意
      被告自由處理，賣給誰或價格多少都沒有意見等語（同上
      卷第38、39頁）；證人癸○○於偵訊時證述：90年4 月時
      ，被告有到我的公司說加油站經營困難，問是要增資還是
      賣掉等語（見94年度偵續一字第63號卷第13頁）；證人蘇
      添輝於偵訊時證述：我是從癸○○那裡聽來的（指被告說
      要增資或出售加油站乙事），……有聽癸○○說要增資或
      出售，我覺得如果價格還可以，我同意出售，我不願意再
      增資等語（見偵續卷第52頁）；證人王禹敬於偵訊時證述
      ：我有聽過（被告說要增資或出售加油站乙事），但大家
      都不願意增資，癸○○有出價150 萬至200 萬元，大家無
      法接受，後來被告就向甲○○說有人出價500 萬元，我想
      說減少損失，就想賣掉好了等語（同上卷第40頁）；證人
      甲○○於偵訊時證述：我知道（被告要出售加油站之價格
      ），被告有跟我說，我有同意等語（同上卷第24頁）。揆
      諸上揭證詞，堪認被告所辯當時因安雅公司經營康益加油
      站不堪虧損，經徵詢是否要增資或賣掉該加油站，沒有股
      東願意增資，伊才與其他股東分頭找買家承買康益加油站
      等語，洵非子虛。
（四）嗣被告透過康益加油站所坐落土地之地主乙○○，找到買
      家庚○○願意出價500 萬元，所出價額包含加油站承租該
      土地應取回之押租金200 萬元（扣除押租金後，該加油站
      之實際交易對價為300 萬元），而於90年10月3 日，在該
      加油站2 樓，由被告代表安雅公司與庚○○簽訂「公司經
      營轉讓契約書」，乙○○擔任見證人；於簽約之前，被告
      有指示甲○○通知其他股東到場，經甲○○以電話通知癸○○、蘇添輝、林信成等人，告以擬處理加油站出售事宜
      ，僅甲○○一人於簽約時到場，甲○○事前即已知悉出售
      加油站之交易條件，於簽約時亦未表示反對等情，此有證
      人乙○○、甲○○於本院審理時之證述可稽（見本院卷第
      79至85頁、第98至100 頁）。又被告於簽約後，向庚○○
      收取支付頭款之面額200 萬元支票1 紙，旋交由安雅公司
      會計己○○，存入安雅公司開設之臺中商業銀行西屯分行
      帳戶內，嗣依出資比例分配給每位股東各20萬元，經癸○○傳真各股東本人或代理人之帳號後，由己○○於91年2
      月7 日分別匯款至癸○○（股東戴貂菀之20萬元部分）、
      蘇添輝（股東戊○○之20萬元部分）、壬○○（股東壬○○及丁○○之合計40萬元部分）、廖順慶（股東廖永祥、
      廖秋隆及被告合計60萬元部分）、林信成（股東林重光之
      20 萬 元部分）、王禹敬（股東王亨源之20萬元部分）及
      甲○○等人之帳戶內等情，則據證人己○○於本院審理時
      結證屬實（見本院卷第95至97頁），並有公司經營轉讓契
      約書影本、支票影本各1 紙、臺中商業銀行入戶電匯申請
      書代收入傳票影本7 紙（見發查卷第69至77頁）、傳真函
      影本1 紙（見偵續卷第66頁）在卷可憑。從而，被告答辯
      意旨堅稱認為自己係徵得全體股東之同意，始與庚○○簽
      約等語，衡情尚堪採信。蓋如放任安雅公司繼續虧損經營
      ，債務勢必不斷增加，當時全體股東既無人願意增資，顯
      然也不看好該公司之經營遠景，值此情況，出售資產設備
      並移轉康益加油站之經營權，應是全體股東之共識無疑，
      此由證人甲○○、廖秋隆、林信成及王禹敬等人於上揭證
      詞中，均明確表示同意出售加油站觀之，不難明瞭。而被
      告將公司資產出售予庚○○，並非私下秘密進行，事前已
      有徵詢股東意見，且於告知甲○○交易條件後，指示甲○○通知其他股東到場，嗣僅甲○○一人於簽約時到場，對
      於被告代表安雅公司與庚○○簽約，未表示任何反對等情
      ，俱如前述，則被告主觀上認為其已徵得全體股東之同意
      等語，核非全然無據。又依上開交易過程，未見被告有何
      牟取個人私利，且被告也是安雅公司股東之一，加油站出
      售價格之高低，攸關自己利害甚鉅，與其他股東又無仇隙
      ，倘有覓得出價更高之買家、或爭取更佳交易條件之可能
      ，衡情應無故意放棄，而為損人不利己之舉。況被告是透
      過地主乙○○找到買家庚○○，事先與庚○○素不相識，
      查無跡證顯示其與庚○○有何勾串情形，如謂被告獨厚庚○○，將加油站故意賤賣，實與常情有違。是被告於代表
      安雅公司與庚○○簽約之際，主觀上既認為已徵得全體股
      東之同意，洵難認有何意圖為自己或第三人不法利益、或
      損害本人利益之犯意可言，而與刑法背信罪之要件有所不
      合。縱使被告身為安雅公司之負責人，其讓與該公司之營
      業及財產，未依照公司法之法定程序召集股東會處理，至
      多僅是衍生相關民事或行政責任之問題，不能憑此當然推
      認被告有刑法背信罪之犯行，而遽以該罪相繩之。
（五）告訴人即安雅公司股東丁○○、壬○○、戊○○、戴貂菀
      雖訴稱渠等均未同意被告出售加油站云云。惟告訴人丁○○等人係遲至92年1 月22日，始以發現康益加油站變更招
      牌為由，聯名要求被告召集股東會加以說明，有函文影本
      1 紙可參（見偵續卷第55頁）；而被告代表安雅公司將資
      產讓與庚○○，向庚○○收取支付頭款之面額200 萬元支
      票1 紙，嗣依出資比例分配給每位股東各20萬元，經癸○○傳真各股東本人或代理人之帳號後，由己○○於91年2
      月7 日匯款至各該帳號等情，已如前述，當時股東壬○○
      ，及代理股東丁○○、戊○○、戴貂菀收取分配款之壬○○、蘇添輝、癸○○三人，亦均坦承確有收取各該款項無
      誤。且己○○匯付上開分配款，係由股東甲○○一起前往
      銀行辦理，甲○○有逐一打電話向其他股東告知該分配款
      係出售加油站之價金等情，並據證人甲○○於本院審理時
      證稱明確（見本院卷第81、82頁），足認安雅公司之股東
      於收受上開分配款時，應已知悉被告實際售出安雅公司資
      產即康益加油站之事實。又己○○匯付上開庚○○支付價
      金之分配款後，股東甲○○復出面向中油公司領回安雅公
      司提出之購油保證定期存單250 萬元，嗣依出資比例分配
      給每位股東各25萬元，由甲○○於91年4 月11日分別匯款
      至癸○○（股東戴貂菀之25萬元部分）、蘇添輝（股東戊○○之25萬元部分）、壬○○（股東壬○○及丁○○之合
      計50萬元部分）、廖順慶（股東廖永祥、廖秋隆及被告合
      計75萬元部分）、林信成（股東林重光之25萬元部分）、
      王禹敬（股東王亨源之25萬元部分）等人之帳戶內，當時
      甲○○也有告知其他股東該筆款項是購油保證金等情，亦
      據證人甲○○證述無訛（見本院卷第83、84頁），並有定
      期存款存單、臺中商業銀行入戶電匯匯款申請書代收入傳
      票、玉山銀行存摺等影本各1 紙、匯款申請書影本7 紙可
      稽（見93年度他字第2810號卷第39至48頁），且告訴人均
      未否認另有收取該筆購油保證金分配款。查購油保證金乃
      經營加油站事業應向油品公司提出之擔保，安雅公司既向
      中油公司取回該保證金，並分配給股東，顯然不擬繼續購
      買油品，無異宣告即將結束加油站之經營。倘告訴人事前
      並未同意出售加油站，渠等早於91年2 月間即收受庚○○
      支付之價金分配款，已知悉康益加油站售出之事實，嗣於
      同年4 月間收受購油保證金之分配款，而可預見安雅公司
      即將結束加油站之經營，何以未及時表明意見，仍將各該
      分配款收下，而於9 個多月之後，始於92年1 月22日發函
      要求被告說明，進而於同年3 月19日提起本件刑事告訴？
      顯與一般常情相違。至於證人癸○○於審理時所述被告未
      曾向伊表示擬出售康益加油站，迄本件告訴提出之時，伊
      始知悉該加油站被賣掉云云，顯有不實，所為證述不足採
      為不利於被告之認定依據。
（六）再者，被告代表安雅公司與庚○○簽約後，隨即返回臺北
      ，而庚○○從安雅公司取得康益加油站之經營權後，另與
      統一精工公司簽訂「加油站合作協議書」，委託統一精工
      公司經營該加油站之事實，有該協議書影本1 紙可考（見
      發查卷第36頁）。嗣安雅公司會計兼康益加油站站長己○○為配合移轉加油站之經營權，除有在「經營權讓渡書」
      、「同意書」上蓋用安雅公司印章外，並在安雅公司股東
      會議紀錄上蓋用全體股東之印章，且以安雅公司代理人之
      身分，於90年10月9 日偕同統一精工公司代理人丙○○前
      往臺中地方法院公證處辦理上開經營權讓渡書之認證，連
      同其他文件一併向主管機關提出備查等情，固有上開會議
      紀錄、經營權讓渡書、同意書等影本各1 紙可稽（見發查
      卷第104 至107 頁）。惟依證人丙○○於本院審理時所證
      ：（提示上開會議紀錄、經營權讓渡書、同意書等影本，
      問：有無看過？）有，我是統一精工公司負責承辦加油站
      轉讓業務，在辦理經營許可證時，需要用到這些資料，所
      以看過。（問：是否知道何人製作這些文件？）股東會議
      紀錄部分，我們會提供制式範本給業主參考，因為很多業
      主不知道如何製作，然後由業主自行製作，經營權讓渡書
      部分，這是我們公司的制式契約書。（問：何人請你們將
      這些文件提供給康益加油站？）我只是負責承辦而已，公
      司要跟加油站簽約時，會將一整套的制式契約書提供給業
      主，讓他們去準備。（問：你提供給康益加油站的何人？
      ）己○○。（問：你提供資料給康益加油站，被告有無跟
      你聯絡？）沒有，我是今日才看過被告。（問：你們是否
      只是提供股東會議紀錄的格式，實際內容由業主自己製作
      ？）不一定，有些業主會直接把我們提供的範本拿去用。
      （問：本件安雅公司會議紀錄是否為你們公司繕打後，交
      給對方蓋章？）我不敢確定。（問：有無可能事先知道對
      方公司的股東姓名及身分證字號？）有可能，因為在辦理
      的過程會有這些資料，但本件我無法確定是否是我們事先
      繕打上去的等語（見本院卷第102 、103 頁）。另依證人
      己○○所述：（問：公司合約簽完後，有人拿資料給妳用
      印，妳是否有向公司人員請示？）我打電話給被告，被告
      說好，我才用印。（問：妳打電話給被告時，有無跟被告
      詳細說明對方拿哪些資料要用印？）沒有，我就說統一精
      工公司的人拿資料來蓋章。……（問：股東會議紀錄內容
      是何人製作？）內容是現成的，我只有在上面蓋章而已。
      （問：妳蓋章時，有無跟被告說是要蓋股東會議紀錄）沒
      有，因為被告很忙，被告只是在電話中指示全程配合等語
      （見本院卷第101 、104 頁）。足認上開會議紀錄、經營
      權讓渡書、同意書等文件，均是統一精工公司事先繕打完
      成後，持至位於臺中市之康益加油站，提供給己○○，經
      己○○以電話簡略請示當時人在臺北之被告意見，由被告
      指示配合辦理，己○○始持留存公司之印章加以蓋用。查
      被告主觀上認為已徵得全體股東之同意，始代表安雅公司
      將康益加油站之經營權轉讓予庚○○，已如前述，嗣因庚○○再將該加油站委託統一精工公司經營，被告於電話中
      得知統一精工公司要求安雅公司配合辦理相關手續，因而
      指示己○○配合辦理，仍難認定有何意圖為自己或第三人
      不法利益、或損害本人利益之犯意可言。又己○○當時並
      未具體指明究有哪些文件需要蓋章，且查無證據堪認被告
      對於己○○蓋章之文件竟然包括本屬安雅公司內部資料之
      會議紀錄及股東出席名簿等文件，則上開股東會議紀錄或
      起訴書所載之股東出席名簿（然遍閱全卷，查無股東出席
      名簿）內容縱有不實，難認與被告有何關連。被告辯稱其
      當時指示己○○依約配合辦理，並不知須製作任何股東出
      席名簿及會議紀錄等語，核與一般經驗法則無違，應可採
      信，尚難遽斷被告有何行使偽造私文書之犯行。
（七）綜上所述，經本院調查全部證據，認告訴人之指訴不足採
      信，本件洵不能排除被告主觀上係認定已徵得全體股東之
      同意、且不知須製作股東會議紀錄等文件之合理情況。公
      訴人認被告擅自出售加油站，並指示不知情之己○○偽造
      會議紀錄及股東出席名簿持以行使，因而涉犯刑法上之背
      信及行使偽造私文書罪嫌云云，尚嫌率斷。
五、從而，本件告訴人之指訴有所不實，被告辯詞尚非全然不足
    採信，依公訴人所提全部證據，不足為被告犯背信及行使偽
    造私文書罪之證明，仍有合理懷疑之存在，依「罪證有疑，
    利於被告」原則，不能僅以推測或擬制之方法，為被告有罪
    之認定。此外，復查無其他證據足資證明被告確有公訴人所
    指之上開犯行，揆諸首開說明，公訴人既不能證明被告犯罪
    ，依法應為被告無罪之諭知，以昭審慎。
據上論斷，應依刑事訴訟法第301 條第1 項，判決如主文。
本件經檢察官沈志成到庭執行職務。
中　　華　　民　　國　　96　　年　　5 　　月　　31　　日
                  刑事第十五庭  審判長法　官　陳鴻清
                                    　法　官　劉安榕
                                    　法　官　朱嘉川
以上正本證明與原本無異。
如不服本判決，應於判決送達後10日內，向本院提出上訴狀。
                                      書記官　陳聖儒
中　　華　　民　　國　　96　　年　　6 　　月　　11　　日
